ACORDAO-COMPLETO-2523881

ACÓRDÃO 1539/2022 ATA 7/2022 - PRIMEIRA CÂMARA

VISTOS, relatados e discutidos estes autos nos quais se analisam embargos de declaração opostos por Rogéria Cristina Batagim em face do Acórdão 18860/2021-TCU-Primeira Câmara, por meio do qual esta Corte de Contas negou provimento ao pedido de reexame interposto pela embargante em face do Acórdão 8187/2021-TCU-Primeira Câmara, que considerou ilegal o ato de concessão de aposentadoria emitido em favor da recorrente;
ACORDAM os Ministros do Tribunal de Contas da União, reunidos em Sessão da 1ª Câmara, diante das razões expostas pelo Relator, em:
9.1. conhecer dos presentes embargos de declaração, com fundamento nos arts. 32, inciso II, e 34 da Lei 8.443/1992, para, no mérito, rejeitá-los;
9.2. dar ciência desta decisão à embargante e ao Tribunal Regional do Trabalho da 15ª Região em Campinas/SP.

Embargos de declaração opostos em face de decisão que negou provimento a pedido de reexame interposto pela embargante.

Primeira Câmara

3. Embargante: Rogéria Cristina Batagim (XXX.801.878-XX).

13.1. Ministros presentes: Walton Alencar Rodrigues (Presidente), Vital do Rêgo (Relator) e Jorge Oliveira.
13.2. Ministro-Substituto convocado: Augusto Sherman Cavalcanti.

VITAL DO RÊGO

Ministro Vital do Rêgo.

Trata-se de embargos de declaração opostos por Rogéria Cristina Batagim em face do Acórdão 18860/2021-TCU-Primeira Câmara, por meio do qual esta Corte de Contas negou provimento a pedido de reexame interposto pela embargante. 
2. 	Em seu apelo recursal, juntado na peça 71, em 17/12/2021, a embargante sustenta, no essencial, que:
DO MÉRITO RECURSAL 
Como visto, o acórdão ora embargado foi nitidamente omisso, posto que desconsidera que no presente caso - incorporação de quintos - tem-se ato constituído há mais de cinco anos, impondo-se, portanto, o reconhecimento de que não pode ser anulado, porquanto passou a vigorar direito de segunda ordem, que protege os servidores contra a tardia tentativa do TCU, independentemente do desacerto da administração. 
Nesse viés, convém reiterar que a incorporação de quintos, posteriormente convertidos em VPNI, como demonstrado, ocorreu ainda em 1995, com efeitos a partir de 1994. Dessa forma, sobre ela operou-se a decadência. 
É que, ao estipular prazo decadencial quinquenal, a regra inserta no art. 54, da Lei 9.784, impede a anulação de atos administrativos como aqueles que foram objeto de análise pelo Acórdão 3.211, ou seja, dos quais decorrem efeitos favoráveis à servidora, tendo sido constituídos - mesmo que erroneamente - há mais de cinco anos, com prazo decadencial que se inicia no primeiro pagamento, porquanto há efeitos patrimoniais contínuos (§ 1º) , e que não se suspende com os meros atos tendentes à anulação, pois se cuida de lapso que não comporta suspensão (§ 2º) . 
Ao assim dispor, a Lei atendeu a princípio constitucional, extraindo a regra nela contida diretamente do artigo 5º, caput, da Constituição da República, que contém o preceito da segurança jurídica, quer dizer: a regra de que em cinco anos decai o direito de anulação dos atos administrativo é corolário do princípio da segurança jurídica, que todos devem observar, inclusive o Tribunal de Contas da União. 
Em favor da manutenção dos atos administrativos que favoreceram a embargante, sustenta-se que, atualmente, o Tribunal de Contas da União não deve atentar apenas ao direito de fundo donde os atos foram extraídos (legalidade) ; mas, também e mesmo antes, atentar ao direito subjetivo do seu destinatário de ter protegida a confiança que, de boa-fé, depositou nos atos da Administração (segurança jurídica) . 
Esse direito de segunda ordem - que faz convalidar supostas ilegalidades, protegendo relações jurídicas que se originaram de ato viciados do Poder Público -, porque extraído da Constituição da República (artigo 5º, caput) e contido em diploma legal cogente (artigo 54 da Lei 9.784/1999) , deve ser também observado pelo Tribunal de Contas da União, já que a fiscalização dos atos administrativos que esse órgão de controle externo realiza diz respeito à preservação do interesse público (artigo 71 da Carta Política) . 
Portanto, é o caso de se dar prevalência à segurança jurídica, declarando a decadência do direito de anulação dos atos discutidos, ainda que se possa sobre eles imaginar alguma ilegalidade. 
Daí porque merece ser declarada a decadência do direito da administração de anular os atos de incorporação de quintos da função de Executante de Mandados (atualmente pagos como VPNI e incorporados à sua remuneração) vez que, conforme se demonstrou, esse ato foi implementado há mais de 20 (vinte) anos no contracheque da Impetrante.  
Dito isso, importante reiterar que as funções de Executante de Mandados foram criadas, no âmbito da Justiça Federal, pelo Ato Regulamentar nº 641, de 1987, do Conselho da Justiça Federal, retribuídas na forma de Gratificação de Representação.  
Conquanto as funções de Executantes de Mandados fossem exclusivas dos Oficiais de Justiça Avaliadores que estivessem no efetivo exercício das atribuições do cargo, tal parcela não era devida, automaticamente, a todos os ocupantes do cargo, havendo necessidade de designação formal, nos termos do art. 3º, do Ato Regulamentar 641, mediante indicação do juiz a que estivessem subordinados os servidores.  
Note-se, além disso, que o número de funções de Executantes de Mandados não era coincidente com o número de cargos de Oficial de Justiça existentes na estrutura do Poder Judiciário da União.  
Assim, diversamente do aduzido pela Corte de Contas, e ratificado pela decisão ora embargada, a retribuição discutida guardava, sim, o necessário elemento da fidúcia, que não lhe conferia o caráter geral e abstrato que pretende a decisão, a fim de descaracterizar a função e, com isso, impedir a incorporação realizada há mais de 20 (vinte) anos à remuneração da embargante.  
Bem por isso é que, o próprio Judiciário, nas diversas vezes em que enfrentou o tema, sob o ponto de vista de Oficiais de Justiça do PJU que não foram indicados para o recebimento da função, concluiu pela impossibilidade de extensão, dada a natureza da parcela, senão vejamos: 
ADMINISTRATIVO. OFICIAL DE JUSTIÇA DO JUDICIÁRIO FEDERAL. LEI N. 9.421/96. AUSÊNCIA DE DIREITO SUBJETIVO À FUNÇÃO COMISSIONADA FC-05. IMPOSSIBILIDADE DE EXTENSÃO DE VANTAGEM, PELO JUDICIÁRIO, SOB O FUNDAMENTO DE APLICAÇÃO DO PRINCÍPIO DA ISONOMIA. SÚMULA 339-STF. 1. A Lei nº 9.421/96, que instituiu o anterior plano de cargos e salários dos servidores do Judiciário Federal, não previa qualquer vinculação entre o exercício das atribuições de executante de mandados e o recebimento da função comissionada FC-05. Portanto, os oficiais de justiça da Justiça Federal não detinham direito subjetivo à percepção da nominada vantagem pecuniária. 2. Conforme doutrina jurisprudencial do Supremo Tribunal Federal, consagrada na Súmula 339, "Não cabe ao Poder Judiciário, que não tem função legislativa, aumentar vencimentos de servidores públicos sob fundamento de isonomia". 3. 
Recurso de apelação não provido. (TRF2, AC 2004.50.01.006976-9, SETIMA TURMA ESPECIALIZADA, Relator SALETE MACCALÓZ, D.O 20.05.2010) 
Com efeito, nem as GRGs nem as FCs nas quais foram posteriormente transformadas, compunham a estrutura remuneratória própria dos cargos efetivos de Oficial de Justiça, mas a designação para uma ou outra dava ensejo à incorporação de parcelas da retribuição, uma vez cumpridos os requisitos legais específicos da incorporação, previstos na redação então vigente do art. 62, da Lei 8.112/90, na Lei 8.911/94, e na Lei 9.421/96, esta última a que criou as carreiras dos servidores do Poder Judiciário da União.
É, portanto, equivocada a conclusão a que chegou o Acórdão nº 3211/2017, no sentido de que tanto a GRG quanto a FC-5 das quais se originaram as parcelas incorporadas pela Impetrante não possuíam natureza de função de confiança, por serem pagas a todos os ocupantes do cargo efetivo de Analista Judiciário, especialidade Oficial de Justiça Avaliador, e de que a designação para a função não dependia da escolha da autoridade inerente a todos os ocupantes de função comissionada. 
Nesse contexto, resta evidente que o acórdão ora embargado também foi omisso quanto ao fato de que, demonstrada a exigência da fidúcia para o exercício da Função de Executante de Mandados, não há de se falar que a incorporação dos "quintos" (ou "décimos") decorrentes e a percepção da Gratificação de Atividade Externa (GAE) configurem bis in idem. 
Com efeito, a Gratificação de Atividade Externa, de natureza propter laborem, é vantagem integrante da estrutura remuneratória do cargo de provimento efetivo de Oficial de Justiça Avaliador Federal, sem natureza de função comissionada, vez que independe de qualquer juízo de discricionariedade na sua concessão.  
Assim, o simples exercício das atribuições do cargo, pelo servidor, faz surgir o direito subjetivo à percepção da vantagem, que deve também integrar os proventos de aposentadorias amparados pela paridade, no caso em tela, prevista pelo § 4º do artigo 40 da Constituição Federal, em sua redação originária, até porque, dada a sua natureza remuneratória, a parcela integra a remuneração contributiva utilizada no cálculo dos proventos. 
Com a entrada em vigor da Lei 11.416, de 2006, a embargante, por ocupar o cargo de Oficial de Justiça Avaliador Federal, passou a fazer jus à Gratificação de Atividade Externa, implementada em dezembro de 2008, pois, até então, recebia a parcela denominada Opção de FC-5, incidindo o óbice do § 2º, do art. 16, da Lei 11.416, de 2006. Em dezembro de 2008, a parcela Opção de FC-5 foi substituída pela GAE, a qual vinha sendo recebida, cumulativamente com a VPNI oriunda dos quintos incorporados, sem qualquer questionamento até a prolação do Acórdão 3211/2017.  
Não se aplica à embargante o óbice previsto no § 2º, do art. 16, da Lei 11.416, de 2006, vez que não percebe vantagem relativa à função comissionada, permanecendo, apenas, com a VPNI oriunda dos quintos incorporados, que não se confunde com a função. 
É cediço que devem ser interpretadas, restritivamente, as disposições legais que restringem direito, como é o caso da que ora se trata, descabendo emprestar interpretação ampliativa para atingir direito onde a lei não o fez.   
Com efeito, quisesse o legislador restringir o direito à GAE também nas hipóteses em que os servidores possuem parcelas de função incorporadas, deveria tê-lo feito expressamente, não sendo possível a interpretação extensiva da norma que restringe direito, mormente quando implique em alteração de situações constituídas há mais de 8 (oito) anos, como ocorre no caso da GAE paga à impetrante.  
Há, portanto, também aqui, violação ao princípio da legalidade, já que a exclusão determinada fere o disposto no art. 16, da Lei 11.416, de 2006, assim como o disposto no art. 28, da mesma lei, e ainda o disposto no art. 4º, do Anexo II, da Portaria Conjunta nº 1/2007, disposições que asseguram à embargante tanto o recebimento da GAE como a sua inclusão nos proventos de aposentadoria, sem qualquer restrição quanto ao recebimento cumulativo com a VPNI.  
	Assim, demonstrado que as 	funções desempenhadas pela embargante se enquadravam nas hipóteses legais, e que ela preencheu os requisitos temporais necessários à incorporação, é devida a incorporação das parcelas, deferidas por ato praticado há mais de 20 (vinte) anos, incorporada ao patrimônio jurídico da embargante, devendo compor o cálculo dos proventos de aposentadoria, deferidos com fundamento no artigo 3°, I, II, e III, e parágrafo único, da Emenda Constitucional n° 47/2005, c/c art. 7° da Emenda Constitucional n°41/2003. 
Sendo devida a incorporação, é de ver-se que o ato coator viola o disposto no art. 3º, da Lei 8.911, de 1994; o disposto no art. 62, § 2º da Lei 8.112, de 1990, na redação vigente até 1997; o disposto no art. 15, da Lei 9.421, de 1996, disposições legais plenamente válidas, com base na quais foi concedida a incorporação dos quintos à embargante, ainda na vigência dessas disposições. Viola, por conseguinte, o princípio da legalidade, inserto no art. 5º, II, e 37, caput, da Constituição Federal.
No caso em tela, é inconteste que a embargante faz jus à VPNI oriunda da incorporação de quintos, uma vez que o próprio Poder Público concedeu à servidora essa vantagem, há mais de vinte anos, que não pode, portanto, ser reduzida ou suprimida de seus proventos, já que esses devem ser calculados com base na remuneração recebida até a inativação. 
Isso porque a embargante preencheu os requisitos temporais de exercício da função Executante de Mandados, exigidos para a incorporação de acordo com a legislação então vigente, não havendo, até o ato coator, qualquer questionamento sobre a natureza da função exercida, considerada apta à incorporação por ato administrativo praticado há mais de vinte anos. 
Com efeito, o direito à incorporação de parcelas da retribuição pelo exercício de funções comissionadas encontrava-se previsto no art. 62, da Lei 8.112, de 1990, na Lei 8.911, de 1994, e no art. 15, da Lei 9.421, que remetia às duas primeiras, assim como no regulamento consubstanciado na Resolução 128, de 1994, do Conselho da Justiça Federal. 
Ou seja, no caso concreto, o direito da embargante à incorporação de quintos foi reconhecido há mais de 20 (vinte) anos. 
A partir de então, como fica bem claro no conjunto probatório carreado nos autos, o pagamento dos quintos incorporados ocorreu de maneira ininterrupta pela Administração Pública, decorrendo lastro temporal superior a cinco anos. Tanto é assim que a Lei 9.527, de 1997, ao revogar as disposições legais que autorizavam a incorporação, respeitou os atos já constituídos, mantendo as parcelas já incorporadas na forma de vantagem pessoal nominalmente identificada. 
Tem-se, portanto, que a concessão da VPNI à embargante é perfeitamente válida à luz da legislação de regência. 
Ainda, como expressão fundamental do Estado Democrático de Direito, o princípio da segurança jurídica, envolvendo a proteção da boa-fé e a confiança dos administrados nos atos da Administração, também deve ser preservado para manter o direito ao pagamento das parcelas incorporadas aos proventos e percebidas de boa-fé durante período superior a cinco anos. 
Pelo exposto, evidente a necessidade de que os embargos sejam acolhidos, com o saneamento dos vícios apontados e consequente provimento do pedido de reexame outrora interposto. 
DO PEDIDO 
Ante o exposto, requer o conhecimento e o provimento dos presentes embargos de declaração, para:  
 (a) determinar a atribuição de efeito suspensivo, conforme prevê o artigo 34, § 2º, Lei n° 8.443, de 1992, bem como a expedição de certidão de suspensão da decisão recorrida; 
 (b)  acolher as razões exaradas a fim de que seja mantido nos proventos de aposentadoria a VPNI cumulada com a GAE, sendo o ato de aposentadoria da interessada embargante reputado válido; 
Por fim, requer a expedição das publicações em nome do advogado Rudi Meira Cassel, OAB/DF 22.256, nos termos do artigo 272, § 2º e § 5º, do Código de Processo Civil, sob pena de nulidade, conforme a jurisprudência". 
Eis o Relatório.

Rudi Meira Cassel (OAB/DF 22.256) e outros.

Procurador Sergio Ricardo Costa Caribé.

EMBARGOS DE DECLARAÇÃO OPOSTOS EM FACE DO ACÓRDÃO 18.860/2021-TCU-1ª CÂMARA, POR MEIO DO QUAL ESTA CORTE DE CONTAS NEGOU PROVIMENTO A PEDIDO DE REEXAME INTERPOSTO PELA EMBARGANTE. OMISSÕES E CONTRADIÇÕES ALEGADAS NÃO CARACTERIZADAS. CONHECIMENTO. REJEIÇÃO.

APOSENTADORIA (APOS)

Secretaria de Recursos (Serur).

Em análise, embargos de declaração opostos por Rogéria Cristina Batagim em face do Acórdão 18860/2021-TCU-Primeira Câmara, por meio do qual esta Corte de Contas, entre outros, negou provimento ao pedido de reexame interposto pela embargante em face do Acórdão 8187/2021-TCU-Primeira Câmara, que considerou ilegal o ato de concessão de aposentadoria emitido em seu favor. Vale mencionar que a irregularidade que maculou o registro do ato emitido em favor da embargante, aposentada no cargo de Analista Judiciário, Especialidade Execução de Mandados, foi a percepção cumulativa de quintos com a Gratificação de Atividade Externa - GAE.
2. Preliminarmente, destaco que a embargante tomou ciência da decisão embargada em 15/12/2021, por intermédio de seu procurador constituído, consoante documento acostado na peça 69. Com isso, o embargo acostado à peça 71, juntado aos autos em 21/12/2021 e protocolizado neste Tribunal no dia 17/12/2021, encontra-se tempestivo, nos termos do art. 287, § 1º, do Regimento Interno do TCU. 
3. Em síntese, a embargante sustenta haver omissões e contradições na decisão embargada, uma vez que: (i) a decisão desconsidera que, no presente caso - incorporação de quintos -, tem-se ato constituído há mais de cinco anos, impondo-se, portanto, o reconhecimento de que não pode ser anulado, porquanto passou a vigorar direito de segunda ordem, que protege os servidores contra a tardia tentativa do TCU, independentemente do desacerto da administração; (ii) esse direito de segunda ordem - que faz convalidar supostas ilegalidades, protegendo relações jurídicas que se originaram de ato viciados do Poder Público; (iii) a retribuição discutida guardava, sim, o necessário elemento da fidúcia, que não lhe conferia o caráter geral e abstrato que pretende a decisão, a fim de descaracterizar a função e, com isso, impedir a incorporação realizada há mais de 20 (vinte) anos à remuneração da embargante; (iv) o acórdão ora embargado também foi omisso quanto ao fato de que, demonstrada a exigência da fidúcia para o exercício da Função de Executante de Mandados, não há de se falar que a incorporação dos "quintos" (ou "décimos") decorrentes e a percepção da Gratificação de Atividade Externa (GAE) configurem bis in idem.
4. Em conclusão, a embargante pugna pelo acolhimento das razões apresentadas a fim de que "seja mantido nos proventos de aposentadoria a VPNI cumulada com a GAE, sendo o ato de aposentadoria da interessada embargante reputado válido".
II
5. A despeito dos argumentos apresentados, o apelo manejado pela embargante não tem o condão de promover alteração na parte dispositiva do acórdão embargado, já que os argumentos reapresentados na presente fase processual configuram mero inconformismo com a decisão atacada.
6. De início, convém lembrar que o voto condutor da decisão recorrida acolheu in totum, como razões de decidir, os pareceres precedentes de peças 58 a 60, que analisaram as questões apresentadas pela embargante. Senão vejamos: 
No tocante à análise de mérito, registro em essência, minha concordância com a proposta formulada no âmbito da Serur, aquiescida pelo MPTCU, razão pela qual acolho os pareceres de peças 58 e 60 por seus próprios fundamentos, sem prejuízo de tecer os comentários a seguir.
7. Nesse contexto, quanto ao argumento reapresentado no sentido de que não seria possível rever o pagamento cumulado de quintos com a GAE, por ter sido constituído há mais de 5 anos e configurar direito de segunda ordem, a instrução de peça 58 assim consignou:
 (...) 
7.22. Quanto à decadência administrativa, essa só é configurada quando o processo não é julgado após 5 anos contados de sua chegada ao TCU. 
7.23. Pacificando de vez o tema, o STF fixou a seguinte tese de repercussão geral (tema 445) , no bojo no RE 636.553, de relatoria do Min. Gilmar Mendes: 
Em atenção aos princípios da segurança jurídica e da confiança legítima, os Tribunais de Contas estão sujeitos ao prazo de 5 anos para o julgamento da legalidade do ato de concessão inicial de aposentadoria, reforma ou pensão, a contar da chegada do processo à respectiva Corte de Contas. (destacou-se) 
7.24. Assim, como o ato em reexame foi enviado ao TCU apenas em 8/2/2019 (peça 4) e apreciado na Sessão da Segunda Câmara de 18/5/2021 (peça 10) , não há que se falar em decadência administrativa, nem em prescrição quinquenal, nem em obrigatoriedade de oitiva prévia do interessado.
8. Em complemento a esse argumento, vale mencionar que, no julgamento dos embargos de declaração opostos nos autos do RE 636.553, o Supremo Tribunal Federal - STF, em julgamento na Sessão Virtual realizada de 27/11/2020 a 4/12/2020, manteve a jurisprudência daquela Corte, entendendo que o ato de aposentadoria tem natureza complexa. Na ocasião o relator, Min. Gilmar Mendes, assim se manifestou:
Nessa perspectiva, destaco que, como bem lembrado pelo Ministro Edson Fachin em seu voto, desde 1957, o Supremo Tribunal Federal tem se posicionado no sentido de que o ato de concessão de aposentadoria teria natureza de ato complexo, segundo o qual seria necessária a conjugação da vontade do órgão de origem e do TCU para que fosse perfectibilizado. 
Por esse motivo, após a edição da Lei 9.784/1999, firmou-se o entendimento de que seu art. 54 não poderia ser aplicado durante o período entre a publicação do ato de aposentadoria pelo órgão de origem e a apreciação da sua legalidade pelo TCU, haja vista ainda inexistir ato acabado. 
Quanto a esse ponto, a decisão ora embargada não alterou a jurisprudência há muito firmada, segundo a qual a concessão de aposentadoria ou pensão constitui ato administrativo complexo.
9. Quanto ao argumento reapresentado que sustenta não haver bis in idem no que diz respeito ao pagamento cumulado de quintos com a GAE, observo que tal ponto restou analisado no voto condutor do acórdão embargado. Senão vejamos:
 (...) 
14. Portanto, no caso da Sra. Rogéria Cristina, observo que é irregular a percepção de parcela decorrente da incorporação de quintos, independentemente da função ocupada, cumulativamente com a GAE, vantagem esta devida exclusivamente ao Oficial de Justiça Avaliador, por disposição literal do art. 16 da Lei 11.416/2006. Senão vejamos o teor do referido artigo:
Art. 16.  Fica instituída a Gratificação de Atividade Externa - GAE, devida exclusivamente aos ocupantes do cargo de Analista Judiciário referidos no § 1º do art. 4º desta Lei.
§ 1º A gratificação de que trata este artigo corresponde a 35% (trinta e cinco por cento) do vencimento básico do servidor.
§ 2º  É vedada a percepção da gratificação prevista neste artigo pelo servidor designado para o exercício de função comissionada ou nomeado para cargo em comissão. (grifei) 
15. Do exposto, não é demais concluir que se a GAE não é devida ao servidor ativo que exerce função ou cargo em comissão, não é possível concedê-la ao inativo que se aposenta com as vantagens previstas, por exemplo, no art. 193 da Lei 8.112/1990, sob pena de conferir tratamento mais vantajoso ao inativo que ao ativo. Nesse contexto, ou o inativo carreia para sua aposentadoria as vantagens decorrentes da incorporação de quintos ou percebe a gratificação criada para remunerar o Oficial de Justiça pelo desempenho exclusivo das atribuições típicas de seu cargo.
16. É nesse sentido a jurisprudência do Supremo Tribunal Federal (STF) , como ilustra, entre outras, a ementa do Mandado de Segurança 35.452:
MANDADO DE SEGURANÇA IMPETRADO CONTRA ACÓRDÃO EMANADO DO E. TRIBUNAL DE CONTAS DA UNIÃO - APOSENTADORIA - ATO CONCESSIVO INICIAL - REGISTRO - PROCEDIMENTO DE CONTROLE EXTERNO DE LEGITIMIDADE JURÍDICA (CF, ART. 71, III) - [...] INACUMULABILIDADE DE DETERMINADA GRATIFICAÇÃO (GAE) COM A REMUNERAÇÃO PERTINENTE AO EXERCÍCIO DE FUNÇÃO COMISSIONADA OU DE CARGO EM COMISSÃO (LEI Nº 11.416/2006 , ART. 16, § 2º) - INOCORRÊNCIA, EM TAL SITUAÇÃO, DE OFENSA ÀS CLÁUSULAS CONSTITUCIONAIS DO DIREITO ADQUIRIDO E DA IRREDUTIBILIDADE DO ESTIPÊNDIO FUNCIONAL, QUANDO RETIFICADO O ATO DE APOSENTADORIA, POR DETERMINAÇÃO DO TCU, NO CONTEXTO DO PROCEDIMENTO ADMINISTRATIVO DE REGISTRO - PRECEDENTES - PARECER DA DOUTA PROCURADORIA-GERAL DA REPÚBLICA PELA DENEGAÇÃO DA SEGURANÇA - RECURSO DE AGRAVO IMPROVIDO (Segunda Turma, relator Min. Celso de Mello, julgado em 10/10/2020) . (destaques acrescidos) 
17. Em razão da clareza e para bem explicitar as razões que tornam irregular a percepção de quintos nos presentes autos, transcrevo excerto do voto que fundamentou o Mandado de Segurança 35.452, de autoria do Ministro Celso de Mello:
Impõe-se destacar, ainda, quanto ao outro fundamento em que se apoia este 'writ' mandamental, que se revela inacolhível a pretensão formulada pela parte recorrente no sentido de ser legítimo o recebimento da parcela remuneratória concernente à Gratificação de Atividade Externa - GAE cumulativamente com quintos incorporados, decorrentes do exercício de função comissionada. 
Com efeito, a norma inscrita no art. 16, § 2º, da Lei nº 11.416/2006 veda a percepção conjunta da GAE com parcelas remuneratórias oriundas do exercício de função comissionada, não importando, para esse específico efeito, que referida parcela tenha sido incorporada, a título de 'quintos', aos vencimentos da impetrante.
Extremamente esclarecedora, quanto a esse fundamento, passagem do parecer que o Ministério Público Federal produziu, nestes autos, sobre o tema em questão:
É relevante registrar, além disso, que o art. 16, § 2º, da Lei 11.416/06 e o art. 3º da Portaria Conjunta nº 01/2007 do STF repelem expressamente a cumulação da GAE com a remuneração relativa ao exercício de função comissionada ou cargo em comissão. A vedação, aliás, como entendeu o TCU, não se restringe aos servidores em atividade, mas também se estende aos inativos, porquanto a finalidade da norma é impedir que o servidor, seja ativo ou inativo, receba verba de natureza semelhante, concedida sob o mesmo título. Frise-se, ainda, que o fato de o servidor ter carreado para os seus proventos a VPNI não desnatura a natureza da vantagem de ser retribuição pelo exercício de função comissionada na atividade. (destaques constantes do original) .
10. Do excerto supratranscrito, extrai-se que o ocupante do cargo de Analista Judiciário, especialidade Oficial de Justiça Avaliador, ativo ou inativo, não pode perceber, cumulativamente, a GAE com quintos oriundos de função comissionada (seja ela qual for, ainda que diferente da que era exercida pelos executantes de mandato) ou cargo em comissão. Portanto, observo que a referida decisão do STF fixou entendimento mais amplo que o do TCU, no sentido de que, não importa a função exercida pelo executante de mandatos, ela não poderá ser acumulada com a GAE, seja o servidor ativo ou inativo. Com isso, os argumentos colocados pela embargante não têm o condão de alterar o mérito da decisão embargada.
Ante o exposto, voto para que seja adotada a minuta de acórdão que ora trago ao exame deste Colegiado.
TCU, Sala das Sessões, em 22 de março de2022.
Ministro VITAL DO RÊGO
Relator